【裁判字號】    97,訴,148
【裁判日期】    970801
【裁判案由】    地上權登記
【裁判全文】
臺灣苗栗地方法院民事判決               97年度訴字第148號
原      告    丙○○○
訴訟代理人    邱炎浚律師
被      告    乙○○
                          6號.
兼訴訟代理人  甲○○
上列當事人間因請求地上權登記事件，本院於民國97年7 月22日
言詞辯論終結，判決如下：
    主  文
被告應將坐落苗栗縣苗栗市○○段第五二四地號土地，設定權利
種類為地上權、權利人為原告、權利範圍為全部、存續期間為不
定、權利標的為所有權、設定權利範圍為三百四十九平方公尺之
土地他項權利部登記。
訴訟費用由被告負擔。
    事實及理由
壹、兩造之聲明及陳述要旨
一、原告方面：
（一）兩造於民國84年11月18日，與其他訴外人共同簽立遺產分
      割協議書，其中第4 條約定：「坐落苗栗市○○段第524
      地號（按：下稱「系爭土地」）所有權全部，由乙、丁方
      平均繼承取得各二分之一應有部分。其上房屋即門牌號碼
      苗栗市○○里○○鄰○○街二五五巷六十九號歸由甲方取
      得所有權，乙、丁方同意無條件提供本筆土地供甲方無償
      使用至百年為止，甲方並得請求乙、丁方於取得所有權登
      記後，協同辦理本筆土地之地上權登記。倘甲方百年後，
      上開房屋任由土地所有權人乙、丁方處置，其他繼承人不
      得異議，並應同意辦理地上權塗銷登記」。
（二）上述約定所指之「乙方」即為被告乙○○，「丁方」即為
      被告甲○○，「甲方」則為原告。嗣被告依上述協議，於
      88年4 月間，完成取得系爭土地所有權各2 分之1 登記，
      竟拒絕依上開約定將系爭土地設定地上權予原告，爰依上
      開約定提起本件訴訟，並聲明如主文所示，及提出遺產分
      割協議書影本、土地登記謄本等件為證。
二、被告2 人方面：原告本件請求已於臺灣新竹地方法院84年度
    重訴字第133 號案件中，達成訴訟上和解，故原告無權請求
    被告2 人辦理地上權設定登記，並聲明駁回原告之訴，及提
    出和解筆錄、遺產稅證明書影本1件為證。
貳、得心證之理由
一、兩造對於：其等於84年11月18日，與其他訴外人共同簽立遺
    產分割協議書，其中第4 條約定：「坐落苗栗市○○段第52
    4 地號（按：下稱「系爭土地」）所有權全部，由乙、丁方
    平均繼承取得各二分之一應有部分。其上房屋即門牌號碼苗
    栗市○○里○○鄰○○街二五五巷六十九號歸由甲方取得所
    有權，乙、丁方同意無條件提供本筆土地供甲方無償使用至
    百年為止，甲方並得請求乙、丁方於取得所有權登記後，協
    同辦理本筆土地之地上權登記。倘甲方百年後，上開房屋任
    由土地所有權人乙、丁方處置，其他繼承人不得異議，並應
    同意辦理地上權塗銷登記」等語，甲方為原告，乙方為被告
    乙○○，丙方為被告甲○○等事實，並不爭執，復有原告提
    出之遺產分割協議書影本1 件附卷為證（見本案卷第6 至8
    頁），應堪信為真實。上開約定本身，雖訂立於名為「遺產
    分割協議書」之文件內，但核其內容，係以「被告2 人登記
    取得系爭土地所有權」為停止條件之債務負擔契約，其標的
    則為系爭土地如主文第1 項所示系爭土地之地上權利，而由
    其上房屋為原告分得及原告為被告2 人之母等事實，以及上
    開約定「無償使用至百年為止」之文義可知，被告2 人債務
    負擔之地上權利，應為不定期限者，且顯係為履行被告2 人
    對原告之法定扶養義務或道德上義務，已非以遺產分割為其
    約定之內容，故原告向被告2 人提出本件訴訟，其當事人適
    格無訛。
二、按：「民事訴訟法第400 條第1 項所定之一事不再理原則，
    乃指同一事件已有確定之終局判決者而言。所謂同一事件，
    必須同一當事人就同一法律關係而為同一之請求，始為相當
    ，倘此三者有一不同，即不得謂為同一事件，自不受確定判
    決之拘束」（最高法院85年度臺抗字第595 號裁判意旨參照
    ）。被告抗辯：本件原告請求，為臺灣新竹地方法院84年度
    重訴字第133 號和解筆錄既判力效力所及等語，然本院依職
    權調取該案卷宗核閱，該案原告為本件之兩造當事人及訴外
    人彭劉發，該案之被告為訴外人彭秋香、彭秋英、彭秋圓及
    彭秋蘭，關於系爭土地之訴訟標的則為遺產分割協議，與本
    件之兩造當事人，以及本件之債務負擔契約訴訟標的，就當
    事人及訴訟標的法律關係二方面而言，均有不同。該前案之
    訴訟上和解，係針對該案之訴訟標的所為，且其效力，係存
    在於兩造與訴外人彭秋香、彭秋英、彭秋圓及彭秋蘭間，而
    非本案之兩造間，揆諸前揭說明，本件訴訟標的，自非該前
    案訴訟上和解之既判力效力所及，原告之訴即有權利保護必
    要性無訛。
三、民法第166 條之1 第1 項雖規定：「契約以負擔不動產物權
    之移轉、設定或變更之義務為標的者，應由公證人作成公證
    書」，但民法債編施行法第36條第2 項規定：「民法債編修
    正條文及本施行法修正條文自中華民國89年5 月5 日施行。
    但民法第166 條之1 施行日期，由行政院會同司法院另定之
    」，然行政院迄今尚未會同司法院另定民法第166 條之1 之
    施行日期，故兩造間上開以負擔地上權設定登記為內容之債
    務負擔契約，仍為諾成契約，不以經公證為必要，從而兩造
    間上開設定地上權登記之債務負擔契約，確屬有效。
四、被告2 人均承認原告提出之「遺產分割協議書」為其等所簽
    署，且對其形式上真實性並不爭執（見本案卷第80頁），且
    被告2 人確實業已登記取得系爭土地之所有權各8 分之4 （
    見卷第12頁），故兩造間以設定地上權登記為內容之債務負
    擔契約，其停止條件業已成就，而由上開約定「無償使用至
    百年為止」之文義可知，被告2 人債務負擔之地上權利，應
    為不定期限者，且由其「辦理『本筆』土地之地上權登記」
    之文義可知，被告等2 人有義務就系爭土地之全部設定地上
    權登記予原告，從而本件原告之訴為有理由，應予准許，爰
    判決如主文所示。
、本件事證已臻明確，兩造其餘主張陳述及所提之證據，均毋
    庸再予審酌，併此敘明。
肆、訴訟費用負擔之依據：民事訴訟法第78條。
中    華    民    國    97    年    8     月    1    日
                  民事庭法  官  伍偉華
以上正本係照原本作成。
如對本判決上訴，須於判決送達後20日內向本院提出上訴狀。
                        書記官  黎東成
中    華    民    國    97    年    8    月    1     日


司法院資訊處製作；財團法人民間司法改革基金會備份。
